【裁判字號】    97,訴,706
【裁判日期】    980506
【裁判案由】    侵權行為損害賠償
【裁判全文】
臺灣臺南地方法院民事判決               97年度訴字第706號
原      告  戊○○
兼訴訟代理人丙○○
被      告  甲○○
訴訟代理人  丁○○
上被告甲○○因過失傷害案件，原告提起刑事附帶民事訴訟，經
本院刑事庭裁定移送前來，本院於民國98年4月22日言詞辯論終
結，判決如下：
    主  文
被告應給付原告丙○○新台幣肆拾貳萬陸仟參佰肆拾壹元、原告
戊○○新台幣伍萬玖仟伍佰陸拾肆元，及均自九十七年一月三十
一日起至清償日止，按年息百分之五計算之利息。
原告其餘之訴駁回。
訴訟費用新台幣貳仟柒佰參拾捌元由被告負擔二分之一即新台幣
壹仟參佰陸拾玖元；其餘新台幣壹仟參佰陸拾玖元由原告負擔。
本判決原告勝訴部分得假執行，但被告以新台幣肆拾貳萬陸仟參
佰肆拾壹元及新台幣伍萬玖仟伍佰陸拾肆元分別為原告丙○○及
原告戊○○預供擔保者，得免為假執行。
原告其餘假執行之聲請駁回。
    事實及理由
一、按訴狀送達後，原告不得將原訴變更或追加他訴，但擴張或
    減縮應受判決事項之聲明者，不在此限，民事訴訟法第255
    條第1項第3款定有明文。本件原告起訴時請求：被告應給付
    原告丙○○新台幣（下同）582,590元、給付原告戊○○153
    , 000元，及均自起訴狀繕本送達翌日起至清償日止，按年
    息5%計算之利息；嗣於民國97年7月16日以書狀變更聲明為
    ：被告應給付原告丙○○732,431元、給付原告戊○○202,5
    64元，及均自起訴狀繕本送達翌日起至清償日止，按年息5%
    計算之利息；嗣復於97年10月31日當庭變更聲明為：被告應
    給付原告丙○○718,841元、給付原告戊○○194,564元，及
    均自起訴狀繕本送達翌日起至清償日止，按年息5%計算之利
    息。經核原告所為上開變更屬於擴張或減縮應受判決事項之
    聲明，揆諸前開規定，應予准許，合先敘明。
二、原告起訴主張：
  (一)被告於95年10月29日中午12時35分許，駕駛車牌號碼UL-671
    6號自用小客車，沿台南縣新市鄉○○○○道由南向北行駛
    ，途經該路段與中華路設有行車管制號誌多岔路口右轉中華
    路時，本應注意轉彎車應讓直行車先行，且應注意車前狀況
    ，隨時採取必要之安全措施，而依當時之情況，並無不能注
    意情事，竟疏未注意貿然右轉，適同一時地，原告丙○○騎
    乘車牌號碼GE8-469號重型機車後載原告戊○○，於同向直
    行時，閃避不及，兩車於交岔路口內發生碰撞，原告丙○○
    因而受有頭部外傷、臉部多處擦挫傷、疑腦震盪、上下肢多
    處擦挫傷、胸部挫傷、右手第四指末端指節撕脫性骨折、右
    上顎正中門牙及左上顎正中門牙斷裂，並致右無名指伸肌肌
    腱粘黏及右上顎側門牙齒髓發炎；原告戊○○則受有上下肢
    多處擦挫傷、兩下肢挫傷合併擦傷等傷害。
  (二)本件車禍事故為被告駕駛行為過失所致，為此依據侵權行為
    損害賠償之規定，請求被告賠償原告下列項目之金額：
    1.原告丙○○部分請求732,431元：
      (1)醫療費用208,196元：
        臺南市新樓醫院：7,356元。
        署立新營醫院：380元。
        大林慈濟醫院：340元。
        臺南市成大醫院：2,080元。
        台南縣鹽水衛生所：4,000元。
        新營信一骨科醫院：1,910元。
        新營盧彥弘復健診所：450元。
        新營廖嘉辰皮膚科：15元。
        新營名家皮膚科：450元。
        新營麗安皮膚科：500元。
        新營德林中醫診所：580元。
        柳營仁德牙醫診所：190,000元。
      (2)增加生活上之需要172,235元：
        醫療輔助用品：645元。
        修車：3,000元。
        手機：1,000元。
        眼鏡：3,000元。
        交通費：10,000元。
        衣物：1,000元。
        營養及保健品：50,000元。
        僱請幫傭工資：90,000元。
      (3)減少工作收入52,000元：原告丙○○因本件車禍總計住
        院9日，雖無薪資實際減少，但主管因此對原告丙○○
        印象不好，仍應以9日薪資計算減少工作收入即52,000
        元（計算式：薪資125,61522工作天9日＝52,000元
        ）。
      (4)精神慰撫金30萬元。
      (5)原告丙○○合計請求718,841元。
    2.原告戊○○部分請求194,564元：
      (1)醫療費用5,564元：
        臺南市新樓醫院：600元。
        台南縣鹽水衛生所：1,600元。
        新營盧彥弘復健診所：200元。
        署立新營醫院：250元。
        美國醫師診所：美金93.99元（以美金1元兌換新台幣
          31元計算，折合新台幣約2,914元）。
      (2)增加生活上之需要47,000元：
        眼鏡：3,000元。
        交通費：5,000元。
        衣物：1,000元。
        營養及保健品：30,000元。
      (3)精神慰撫金15萬元。
      (4)原告戊○○合計請求194,564元。
  (三)聲明：
    1.被告應給付原告丙○○718,841元、原告戊○○194,564元
      ，及均自起訴狀繕本送達翌日起至清償日止，按年息5%計
      算之利息。
    2.原告願供擔保，請准宣告假執行。
三、被告則以下列情詞置辯，並請求駁回原告之訴及假執行之聲
    請，如受不利判決，願供擔保請准宣告免為假執行：
  (一)就本件事故之發生，原告丙○○亦有未注意車前狀況之過失
    ，為肇事之次因。
  (二)就原告丙○○之請求，表示意見如下：
    1.醫療費用第至項之請求無意見，但第項牙醫診所植
      牙費用18萬元，被告認為如果依一般作假牙的費用不用到
      18萬元那麼多，應該以一般固定假牙的9萬元為適當，超
      過部分，不應該由損害賠償來作填補。
    2.增加生活上之需要第至、項之請求無意見，但第
      項交通費部分所提出之單據僅含糊書明「多次載往醫院就
      診」，不夠明確，請調查是否確有支出1萬元，且原告丙○○可乘坐大眾運輸工具就醫，以減少支出；第項營養
      及保健品應提出支出證明，以及有支出必要；第項僱請
      幫傭部分，依原告丙○○之傷勢，應無聘請看護之必要，
      也無須另外請人整理家務，也否認有實際上支付9萬元的
      費用。
    3.原告丙○○為公務人員，其受傷期間如有請假應仍可領取
      全薪，故無工作收入減少的問題。
    4.原告丙○○請求之精神慰撫金過高，請鈞院依法審酌。
  (三)就原告戊○○之請求，表示意見如下：
    1.醫療費用5,564元之請求無意見。
    2.增加生活上之需要第至項之請求無意見；但第項營
      養及保健品應提出支出證明，以及有支出必要。
    3.原告戊○○請求之精神慰撫金過高，請鈞院依法審酌。
四、得心證之理由：
  (一)原告主張被告於95年10月29日中午12時35分許，駕駛車牌號
    碼UL -6716號自用小客車，沿台南縣新市鄉○○○○道由南
    向北行駛，途經該路段與中華路設有行車管制號誌多岔路口
    右轉中華路時，本應注意轉彎車應讓直行車先行，且應注意
    車前狀況，隨時採取必要之安全措施，而依當時之情況，並
    無不能注意情事，竟疏未注意貿然右轉，適同一時地，原告
    丙○○騎乘車牌號碼GE8-469號重型機車後載原告戊○○，
    於同向直行時，閃避不及，兩車於交岔路口內發生碰撞，原
    告丙○○因而受有頭部外傷、臉部多處擦挫傷、疑腦震盪、
    上下肢多處擦挫傷、胸部挫傷、右手第四指末端指節撕脫性
    骨折、右上顎正中門牙及左上顎正中門牙斷裂，並致右無名
    指伸肌肌腱粘黏及右上顎側門牙齒髓發炎；原告戊○○則受
    有上下肢多處擦挫傷、兩下肢挫傷合併擦傷等傷害，被告業
    經法院判決有期徒刑1月15日，如易科罰金，以新台幣1,000
    元折算1日確定等情，業據提出診斷證明書為證，且為被告
    所不爭執，並經本院調取97年度交簡上字第59號刑事卷（含
    警、偵卷）核閱無誤，自堪信原告此部分之主張為真實。
  (二)按汽車行駛至交岔路口，轉彎車應讓直行車先行；汽車行駛
    時，駕駛人應注意車前狀況，並隨時採取必要之安全措施，
    道路交通安全規則第102條第1項第7款、第94條第3項分別定
    有明文。經查，被告對於其駕駛自小客車與原告丙○○騎乘
    機車係同向由南向北行駛於台南縣永康市○○○○道，被告
    行至該路段與永康市○○路設有行車管制號誌多岔路口，與
    同向直行之原告丙○○發生碰撞，其有轉彎車未讓直行車先
    行，以及未注意車前狀況，隨時採取必要之安全措施之過失
    等情，並不爭執，惟辯稱：原告丙○○亦有未注意車前狀況
    之過失等語，經查，被告於警詢供述：「我自小客車右前車
    身與普重機車乘客左腳發生擦撞」等語（見警卷第1頁背面
    ），核與現場照片所示自小客車受損處為右前車頭保險桿鈑
    金凹陷等情（見警卷第36頁）相符，又依道路交通事故現場
    圖（見警卷第18頁），原告丙○○所騎乘之機車倒地處，在
    交岔路口內，且在其所行駛之機車優先道內，堪認原告丙○○所騎乘之機車是在直行進入交岔路口時遭同向欲右轉之被
    告撞上，且被告所駕之自小客車右前車頭撞擊原告丙○○所
    騎乘之機車左側車身，依上情觀之，既然原告丙○○係騎乘
    機車於機車優先道上直行時遭被告之自小客車撞擊，而非原
    告丙○○之機車車頭追撞正在轉彎中之自小客車，實難認原
    告丙○○騎乘機車有何未注意車前狀況之疏失，是被告辯稱
    原告丙○○亦有未注意車前狀況之過失等語，要無可採。
  (三)按因故意或過失，不法侵害他人之權利者，負損害賠償責任
    ；汽車、機車或其他非依軌道行駛之動力車輛，在使用中加
    損害於他人者，駕駛人應賠償因此所生之損害；不法侵害他
    人之身體或健康者，對於被害人因此喪失或減少勞動能力，
    或增加生活上之需要時，應負損害賠償責任；不法侵害他人
    之身體、健康、名譽、自由、信用、隱私、貞操，或不法侵
    害其他人格法益而情節重大者，被害人雖非財產上之損害，
    亦得請求賠償相當之金額，民法第184條第1項前段、第191
    條之2前段、第193條第1項、第195條第1項前段分別定有明
    文。查原告丙○○因被告之駕駛過失行為，受有頭部外傷、
    臉部多處擦挫傷、疑腦震盪、上下肢多處擦挫傷、胸部挫傷
    、右手第四指末端指節撕脫性骨折、右上顎正中門牙及左上
    顎正中門牙斷裂，並致右無名指伸肌肌腱粘黏及右上顎側門
    牙齒髓發炎；原告戊○○則受有上下肢多處擦挫傷、兩下肢
    挫傷合併擦傷等傷害，為被告所不爭執，且被告之過失行為
    與原告受有上述傷害及車號GE8-469號重機車受有損害間有
    相當之因果關係，被告自負損害賠償之責。茲分別就原告請
    求之項目審酌如下：
    1.原告丙○○部分：
      (1)醫療費用請求208,196元，為有理由：原告主張其前所
        述之醫院、診所就醫，支出208,196元，其中第至
        項之請求，業據提出相關收據為證（見本院卷第44-65
        頁），且為被告所不爭執，自應准許；至第項柳營仁
        德牙醫診所190,000元部分，亦據原告提出收據為證（
        見本院卷第66頁），被告雖辯稱如果依一般作假牙的費
        用不用到18萬元那麼多，應該以一般固定假牙的9萬元
        為適當，超過部分，不應該由損害賠償來作填補等語，
        惟查，被告就原告丙○○支出1萬元瓷牙部分不爭執，
        此部分自應准許，至於其餘18萬元植牙部分，依仁德牙
        醫診所高義昌醫師函覆本院謂：「1.缺牙的假牙膺復有
        幾種方式：牙橋式、植牙及活動假牙。當時林先生就診
        時，本人就他個人的缺牙情況作最專業的解說，分析各
        種方式的優缺點，如附表，植牙確實有多種優點，為傳
        統方式不及之處〈如保存缺牙的骨脊，不用修磨鄰牙、
        不蛀牙、自然、與真牙般的咀嚼力等等…〉，林先生依
        據本身的預算及醫療觀念決定以植牙膺復缺牙。」等語
        ，有該函附卷足參（見本院卷第153頁），可知原告修
        復門牙之方法雖有：牙橋式、植牙及活動假牙等數種，
        惟本院考量原告丙○○為成年人，門牙位於口腔正中間
        ，為臉部重要器官，嚴重影響外觀面貌，且為防止日後
        造成牙周及齲齒之問題，原告丙○○選擇以植牙方式修
        復門牙，核屬適當，且損害賠償之目的乃在於填補損害
        ，而原告丙○○選擇以植牙之方式修復門牙，其修復後
        之功能亦僅接近原來的真牙，因為即使以植牙之方式，
        亦無法完全彌補真牙因車禍造成之損害，且原告丙○○
        並未因此獲有超過原來真牙所能提供予自身功能以外之
        利益，因此，被告辯稱應該以一般固定假牙的9萬元為
        適當等語，非有理由，是原告丙○○請求第項柳營仁
        德牙醫診所190,000元部分，亦應准許。從而，原告丙○○就醫療費用部分請求208,196元，為有理由，應予
        准許。
      (2)增加生活上需要部分，在18,145元範圍內為有理由：
        原告請求之醫療輔助用品645元、修車3,000元、
          手機1,000元、眼鏡：3,000元、衣物1,000元
          業據提出相關收據，且被告對此部分不爭執，是原告
          上開部分之請求，應可准許。
        就原告請求之交通費10,000元部分：本院審酌原告
          業已提出證人己○○出具之收據1紙（見本院卷第24
          頁），以及證人己○○結證稱：其因為多次載送原告
          丙○○、原告戊○○到診所醫院（新營皮膚科、麗安
          皮膚科、廖嘉辰皮膚科、盧彥弘復健科、鹽水衛生所
          外傷包紮、大林慈濟醫院、成大醫院），因為車子需
          要加油，所以其才會開立收據，原告丙○○、原告戊○○業已給付該收據上之金額，這壹萬五千元是包括
          診所及醫院等之油錢，加油的發票並沒有保存等語（
          見本院卷第135-136頁），而原告丙○○當時居住之
          台南縣柳營鄉屬鄉村地區，並無便利之大眾交通工具
          直達醫院或診所可供搭乘，因此，原告丙○○支出之
          油錢應可認為係其必要之支出，而依原告丙○○提出
          之收據觀之，原告丙○○至臺南市新樓醫院就醫7次
          、署立新營醫院2次、嘉義大林慈濟醫院1次、臺南市
          成大醫院4次、台南縣鹽水衛生所20次、新營信一骨
          科醫院20次、新營盧彥弘復健診所1次、新營廖嘉辰
          皮膚科1次、新營名家皮膚科3次、新營麗安皮膚科1
          次、新營德林中醫診所10次、柳營仁德牙醫診所1次
          ，因原告丙○○亦已給付證人己○○此部分油錢，然
          證人己○○未保存發票，故本院僅能依常情來計算此
          部分之金額，爰認跨縣市（即至台南市或嘉義縣）就
          醫每次來回油錢宜以300元計算，同縣市（即至台南
          縣各鄉鎮）就醫每次來回油錢宜以100元計算，經計
          算原告丙○○跨縣市就醫次數為12次，油錢推估為3,
          600元，同縣市就醫次數為59次，油錢推估為5,900元
          ，合計為9,500元，是原告丙○○請求之交通費在9,5
          00元範圍內為有理由，超過部分，非有理由。
        原告丙○○請求之營養及保健品50,000元部分：經
          核原告不能證明有此部分之支出，且無法證明其因本
          件侵權行為有服用營養及保健品元之必要，是原告丙○○此部分之請求，非有理由。
        原告丙○○請求之僱請幫傭工資90,000元部分：原
          告丙○○固提出證人乙○○○出具之收據1紙以及證
          人乙○○○之證言為證，惟依財團法人台灣基督長老
          教會新樓醫院97年12月4日新樓歷字第0974203號函覆
          稱：「此創傷對右無名指功能的影響較大，會造成生
          活不便，但應未達到日常生活需他人照料之程度」等
          語（見本院卷第132頁），堪認原告丙○○之傷勢並
          無聘請看護之必要，亦無僱請幫傭處理家務之必要，
          是原告丙○○此部分請求，應無理由。
        合計原告丙○○得請求之增加生活上需要金額為18,1
          45元（645+3,000+1,000+3,000+1,000+9,500=18,145
          ）。
      (3)原告丙○○請求減少工作收入52,000元部分：原告丙○○固因本件車禍總計住院9日，惟查，原告於本院審理
        中已自承收入並未減少，僅主管對其印象不好（見本院
        卷第32頁），故原告關於減少工作收入損失部分之請求
        ，尚乏依據，難以准許。
      (4)原告丙○○請求精神慰撫金部分：按慰撫金數額之認定
        ，除依被害人及其家屬所受身體上及精神上痛苦程度及
        所造成之影響二者予以衡量外，尚須斟酌雙方之身分資
        力與加害之程度等情予以核定。查原告丙○○因本次車
        禍受有前述傷害，又其教育程度為大專畢業，受傷時職
        業為公務員，名下有房屋1筆、土地1筆、股票投資數筆
        ，94年所得總額為1,707,664元，95年所得總額為1,804
        ,993 元；被告為大專畢業，職業工，名下無財產，94
        年所得總額為312,604元，95年所得總額為205,035元。
        此業據兩造於警詢及本院審理時分別陳明，並有兩造之
        稅務電子閘門財產所得調件明細表在卷可按。本院綜參
        上情，認原告丙○○之精神慰撫金以200,000元為適當
        ，逾此部分之請求為無理由，不予准許。
      (5)合計原告丙○○得請求之損害賠償金額為426,341元（2
        0,8196+18,145+200,000=426,341）。
    2.原告戊○○部分：
      (1)醫療費用請求5,564元，為有理由：原告主張其至如前
        所述之醫院、診所就醫，支出5,564元，業據提出相關
        收據為證（見本院卷第78-82頁），且為被告所不爭執
        ，自應准許。
      (2)增加生活上需要部分，在4,000元範圍內為有理由：
        原告請求之眼鏡3,000元、衣物1,000元業據提出
          相關收據，且被告對此部分不爭執，是原告上開部分
          之請求，應可准許。
        至原告請求之交通費5,000元部分：本院審酌原告
          固提出證人己○○出具之收據1紙及證人己○○之證
          言為證，惟原告戊○○就醫之時間均與原告丙○○重
          疊，堪認二人應係一同搭乘證人己○○之車輛前往就
          醫，其油錢之支出為同一筆，既然原告丙○○業已提
          出該部分油錢之請求，原告戊○○自不能重複請求，
          是原告戊○○關於交通費5,000元部分之請求，自不
          應准許。
        原告戊○○請求之營養及保健品30,000元部分，經
          核原告不能證明此部分之支出，且無法證明其因本件
          侵權行為有服用營養及保健品元之必要，是原告戊○○此部分之請求，非有理由。
        合計原告戊○○得請求之增加生活上需要金額為4,00
          0元（3,000+1,000=4,000）。
      (4)原告戊○○請求精神慰撫金部分：查原告戊○○之教育
        程度為大專畢業、現為家管，名下並無不動產，94年所
        得總額為34,888元，95年所得總額為25,347元；被告為
        大專畢業，職業工，名下無財產，94年所得總額為312,
        604元，95年所得總額為205,035元。此業據兩造於警詢
        及本院審理時分別陳明，並有兩造之稅務電子閘門財產
        所得調件明細表在卷可按。本院綜參上情，認原告戊○○精神慰撫金以50,000元為適當，逾此部分之請求為無
        理由，不予准許。
      (5)合計原告丙○○得請求之損害賠償金額為59,564元（5,
        564+4,000+,50,000=59,564）。
五、綜上所述，原告二人依據侵權行為損害賠償之法律關係，原
    告丙○○請求被告給付426,341元、原告戊○○請求被告給
    付59,564元，及均自起訴狀繕本送達翌日即97年1月31日起
    至清償日止，按週年利率百分之5計算之利息，即有理由，
    應予准許，逾此範圍所為之請求，為無理由，應予駁回。
六、又本件為關於財產權之訴訟，所命給付之金額未逾50萬元之
    所為被告敗訴判決，爰依民事訴訟法第389條第1項第5款之
    規定，依職權宣告假執行。並依同法第392條第2項、第3項
    規定，依被告聲請宣告被告如分別以如主文第4項所示金額
    為原告丙○○及原告戊○○預供擔保者，得免為假執行。至
    原告其餘假執行之聲請，因該部分訴之駁回而失所附麗，應
    予駁回。
七、另按法院為終局判決時，應依職權為訴訟費用之裁判，民事
    訴訟法第87條第1項定有明文，參酌同法第91條第1項規定法
    院未於訴訟費用之裁判確定其費用額者，第一審受訴法院於
    該裁判有執行力後，應依聲請以裁定確定之之立法意旨，法
    院於終局判決時可一併確定其費用額為原則，僅未一併確定
    費用額時，始例外於判決有執行力後，依聲請確定之。故本
    院自得於本件判決時，一併確定兩造應負擔之訴訟費用額。
    本件訴訟費用為2,738元（即裁判費2,100元及證人乙○○○
    旅費638元，合計2,738元），依兩造勝敗比例，本院認應由
    被告負擔二分之一即1,369元，其餘由原告負擔。
八、本件事證已臻明確，兩造其餘之攻擊防禦方法及舉證，核與
    本件判決結果無影響，爰不一一論列，併此敘明。
九、據上論結，本件原告之訴為一部有理由，一部無理由，依民
    事訴訟法第79條、第85條第1項前段、第87條第1項、第389
    條第1項第5款、第392條第2項、第3項，判決如主文。
中    華    民    國    98    年    5    月    6    日
                      民事第三庭  法  官  林福來
以上正本係照原本作成
如對本判決上訴，須於判決送達後20日內向本院提出上訴狀
中    華    民    國    98    年    5     月    6     日
                                  書記官  吳俊達


司法院資訊處製作；財團法人民間司法改革基金會備份。
